【裁判字號】    97,訴,490
【裁判日期】    970923
【裁判案由】    不動產所有權移轉登記
【裁判全文】
臺灣彰化地方法院民事判決  97年度訴字第490號
原      告  乙○○
            丙○○
被      告  甲○○
訴訟代理人  丁○○
上列當事人間請求不動產所有權移轉登記事件，本院於民國97年
9月9日言詞辯論終結，判決如下：
    主      文
原告之訴駁回。
訴訟費用新台幣26,245元由原告負擔。
    事實及理由
一、本件被告受合法通知，無正當理由，未於最後言詞辯論期日
    到場，核無民事訴訟法第386條各款所列情形，爰依原告聲
    請，由其一造辯論而為判決。
二、原告方面：
（一）聲明：被告應將坐落彰化縣大城鄉○○段1035地號土地全
      部移轉登記為原告丙○○所有，及同段1285地號土地應有
      部分2分之1移轉登記為原告乙○○所有。訴訟費用由被告
      負擔。
（二）陳述：
１、緣於民國82年6月間，董錫宏偽稱其在員林、北斗等地從事
    大宗建築業與員林土地銀行有交情可幫忙辦理銀行貸款，原
    告不疑有他，就提供原告丙○○所有坐落彰化縣大城鄉○○
    段1035地號土地全部及原告乙○○所有同段1285、1338地號
    土地（下合稱系爭土地），於82年7月1日由董錫宏載原告及
    司機找董錫宏之同夥謝志村，謝志村提出一些空白資料，要
    原告簽名，原告以為要辦理銀行貸款，必須簽給資料，謝志
    村說要一個多月才能辦好，並要求提供系爭土地所有權狀、
    印鑑證明及戶籍謄本等資料。
２、經過一個月後，經原告以電話追問董錫宏及謝志村，發現有
    問題，包車前往二林地政事務所申請系爭土地謄本發現在82
    年7月2日被偽造設定民間貸款新台幣（下同）840萬元抵押
    權給不認識亦未曾見過面的被告、許張箱，原告分文未得。
    83 年5月間謝志村擅自以偽造買賣移轉登記給不認識亦未曾
    見過面的陳鐘輝，期間要求見被告、許張箱及陳鐘輝均被拒
    絕。後來原告要求借30萬元，雙方約定於83年6月30日下午2
    時30分在謝志村事務所見面，當時被告之配偶丁○○拿30萬
    元，謝志村又擅自擬寫切結書，謝志村、丁○○、鄭蜜修三
    人互使眼色，共同脅迫原告乙○○必須在切結書上簽名，否
    則系爭土地不再移轉登記給原告，原告乙○○遭挾持強制堅
    持到5點多才簽名，而後謝志村以該切結書，於84年4月間將
    系爭1035地號土地分贓偽造移轉登記給董錫宏的岳父楊東，
    於84年10月間將同段1285、1035地號土地分贓移轉登記給被
    告之姐薛王端。
３、被告於94年間以謝志村交付偽造的700萬元本票，聲請95年
    度執字第8822號強制執行。謝志村部分於95年6月15日經台
    灣高等法院台中分院以94年度重上更（二）緝字第36號判決
    有期徒刑5月。被告並無交付任何款項給原告，兩造無債權
    債務關係，亦經台灣彰化地方法院檢察署96年度偵字第4261
    號處分書查證，被告共同挾持、侵占、偽造買賣移轉登記、
    恐嚇取財等不法行為已被認定判刑，對系爭土地共同侵權行
    為應予廢除，回復原告原有權益，為此提起本件訴訟。
三、被告方面：
（一）聲明：求為判決駁回原告之訴，訴訟費用由原告負擔。
（二）陳述：
１、被告於82年6月間接受謝志村之推介，同意本件貸款，第一
    次撥款日為同年6月底，以現金140多萬元親交謝志村，並要
    求見借款人即原告，謝志村告以系爭土地有貸款設定須先處
    理塗銷事宜而未能相見。第二次撥款日為同年7月9日經向彰
    化社頭台中商銀辦理短期擔保放款借款500萬元，以轉帳提
    撥給謝志村，同日取得本票、抵押權設定契約書及他項權利
    證明書。
２、83年6月30日經謝志村連絡，同意再借與原告30萬元，並於
    同日下午3時許，在謝志村事務所以現金30萬元親交原告乙○○，原告乙○○當場在切結書上簽名、蓋章及按指印，完
    成借款手續事宜，原告主張遭受脅迫、挾持、侵占、偽造買
    賣移轉登記、恐嚇取財等不法行為，當場可拒絕借款，並報
    警處理，惟結果均沒有，事隔15年始主張，可見指控不實。
３、原告與謝志村間之關係與被告無關，被告亦不知情。被告為
    維護自身權益，於94年9月間聲請強制執行，因拍賣不成，
    經承受同段1035、1285地號土地，已於95年11月9日完成登
    記。
四、得心證理由：
１、原告主張被告並無交付任何款項給原告，兩造無債權債務關
    係，被告共同挾持、侵占、偽造買賣移轉登記、恐嚇取財等
    不法行為已被認定判刑，對系爭土地共同侵權行為應予廢除
    ，回復原告原有權益等語，被告則否認有共同挾持、侵占、
    偽造買賣移轉登記、恐嚇取財等不法之侵權行為，並以上開
    情詞置辯。
２、經查謝志村、鄭蜜修夫妻二人於82年7月間，受原告乙○○
    之委託以乙○○所有同段1285地號土地應有部分2分之1土地
    及原告丙○○所有同段1035號地號土地全部代為辦理設定抵
    押權登記，以便向謝志村所代尋之金主甲○○、許張箱借款
    700萬元，原告於借款時並書立切結書交謝志村夫妻收執，
    嗣因原告超過期限無法如期清償本息，而因前述之土地係屬
    農地，無法辦理登記予債權人甲○○、許張箱二人，謝志村
    夫妻竟基於業務上登載不實及使公務員登載不實之概括犯意
    聯絡，將上開土地於83年5月26日向彰化縣二林地政事務所
    ，偽以買賣之名義申請辦理移轉登記予陳鐘輝，於84年4月
    17日將同段1035地號土地，偽以買賣之原因申請辦理移轉登
    記予之楊東，於84年10月2日將1035地號土地以買賣為名，
    申請辦理移轉登記予薛王端，於84年10月26日將同段1285地
    號土地應有部分2分之1偽以買賣之原因申請辦理移轉登記予
    薛王端，經地政事務所人員先後於83年6月10日、84年4月18
    日、84年11月3日，將上該不實之買賣事項登載於職務上所
    掌之公文書土地登記簿上，足以生損害於地政機關對土地登
    記管理之正確性。謝志村因共同連續明知為不實之事項，而
    使公務員登載於職務上所掌之公文書，足以生損害於公眾，
    經台灣高等法院台中分院以94年度重上更 (二)緝字第36號
    判處有期徒刑5月，如易科罰金，以300元折算壹日等事實，
    固有該判決書及土地登記謄本在卷可稽，並經調閱上開刑事
    卷屬實。
３、惟查原告認被告涉有刑法侵占、恐嚇取財、偽造文書、使公
    務員登載不實及偽造有價證券罪嫌，提出告訴，經臺灣彰化
    地方法院檢察署檢察官以96年度偵字第4261號不起訴處分，
    原告不服，聲請再議，亦經台灣高等法院台中分院檢察署以
    97年度上聲議字第462號處分書駁回確定等事實，亦有該處
    分書在卷可稽，並經調閱上開偵卷屬實，原告主張被告共同
    挾持、侵占、偽造買賣移轉登記、恐嚇取財等不法行為已被
    認定判刑云云，洵屬無據。
４、原告雖又主張其於82年7月1日及83年6月30日書立之切結書
    ，係謝志村所偽造云云，惟查台灣高等法院台中分院94年度
    重上更 (二)緝字第36號判決理由乙三之（三）部分認定「
    乙○○於本院前審固稱該切結書係被告謝志村拿空白紙給伊
    簽，事後始填載文字云云，然其所述並無任積極事證足資證
    明，告訴人之指述原以使被告受刑事處分為目的，自不能僅
    憑乙○○指述即認被告確係事後始偽造該切結書，再參以乙○○於原審亦坦承「（借錢時有無寫切結書說若無法清償，
    即以土地過戶清償﹖）是對方要求說要寫給金主看」（見原
    審卷第301頁），足見前揭切結書內容真實」...；再參以被
    害人乙○○於83年6月30日即上開不動產業辦理移轉登記完
    畢後，又書立切結書交謝志村等人，其內載：「... 前向甲○○、許張箱貸款新臺幣700 萬元正，並立有切結書為証，
    如利息超過二個月未繳時，土地無條件移轉給債權人所指定
    之名義，立切結書人（即告訴人乙○○）已積欠六個月利息
    ，債權人已辦理移轉過戶完畢，債權人同意再借新臺幣30萬
    元給立切結書人．．．」，有上開切結書影本附卷可證（見
    該判決第11、12頁）等情明確。臺灣彰化地方法院檢察署96
    年度偵字第4261號不起訴處分及台灣高等法院台中分院檢察
    署97年度上聲議字第462號處分書亦同此認定。至證人黃三
    富到庭證稱，我與原告二人是朋友關係，我們之前同住高雄
    ，原告乙○○包我的車去二林等地好幾次。第一次，去謝代
    書的地方，原告乙○○說要拿土地資料去謝代書即謝志村那
    邊到銀行辦理貸款。第二次，原告乙○○請我載她去二林地
    政事務所申請資料，然後要去找陳鐘煇，因我不曾去那個地
    方，所以找不到陳鐘煇，之後我們就回去了。第三次，我又
    載原告乙○○去找謝代書，我與原告乙○○並沒有任何關係
    ，所以我都在車上等原告乙○○，因為等很久，我有進去詢
    問為何這麼久，我聽原告乙○○說謝代書要她簽切結書，因
    為原告乙○○不願意簽切結書，所以才會拖這麼久，之後原
    告乙○○簽完切結書，就與她一起回去等語，亦無法證明原
    告簽名切結書有何不法情事，尚難為原告有利之認定。原告
    此部分主張，亦不足採信。
５、稽之該82年7月1日切結書內容載明：「一、立切結書人（即
    乙○○、丙○○）茲因向債權人甲○○、許張箱設定抵押權
    登記，借款700萬元正，在債務未清償前，本人之系爭土地
    之所有權狀3份，願意由債權人保管，在保管期間，本人絕
    不再申請書狀滅失、重領權狀，如有重領權狀情事，立切結
    書人願負詐騙之刑事責任及願負違約金200萬元正及賠償債
    權人所受損失之一切全部金額，並拋棄先訴抗辯權，絕無異
    議。二、若票據到期日或票據遭受退票，立切結書人願在10
    日內清償債務。若未清償者，願由債權人拍賣抵押物，絕無
    異議。三、若在60日內無辦法清償及繳納利息者，本人願將
    上列土地及建物房屋無條件由代書代理辦理移轉過戶給債權
    人取得」；83年6月30日切結書其內容載明「前向甲○○、
    許張箱貸款新臺幣700萬元正，並立有切結書為証，如利息
    超過二個月未繳時，土地無條件移轉給債權人所指定之名義
    ，立切結書人（即告訴人乙○○）已積欠六個月利息，債權
    人已辦理移轉過戶完畢，債權人同意再借新臺幣30萬元給立
    切結書人」，有上開切結書影本在卷可證，原告主張兩造無
    債權債務關係，顯與上開事證不符，尚難採信。被告於95年
    度執字第8822號強制執行事件程序中依法承受同段1035地號
    及同段1285地號土地應有部分2分之1土地之事實，並有本院
    不動產權利移轉證書及土地登記謄本在卷可參，自難認有不
    法情事。
６、從而，原告依侵權行為之法律關係規定，提起本件訴訟請求
    判決被告應將同段1035地號土地全部移轉登記為原告丙○○
    所有，及同段1285地號土地應有部分2分之1移轉登記為原告
    乙○○所有，即屬無據，應予駁回。
五、本件事證已臻明確，經審酌兩造其餘攻擊防禦方法，均於判
    決結果不生影響，爰不予論述。
六、訴訟費用負擔之依據：民事訴訟法第78條、第85條第1項前
    段。
中    華    民    國    97    年    9    月    23    日
                  民事第二庭    法  官  羅培昌
以上正本係照原本作成。
如對判決上訴，應於判決送達後20日內向本院提出上訴狀。
中    華    民    國    97    年    9    月    23    日
                                書記官  施惠


司法院資訊處製作；財團法人民間司法改革基金會備份。
